臺灣臺北地方法院民事判決　　　　　　 95年度重訴字第808號
原　　　告　正中法稅徵信有限公司
法定代理人　乙○○
訴訟代理人　丁○○
被　　　告　永豐商業銀行股份有限公司
法定代理人　戊○○
訴訟代理人　丙○○
上列當事人間返還不當得利事件，本院於中華民國96年8月27日
言詞辯論終結，判決如下：
    主      文
原告之訴駁回。
訴訟費用由原告負擔。
    事實及理由
甲、程序部分
    按因合併而消滅之股份有限公司，其權利義務，應由合併後
    存續或另立之公司承受。公司法第319條準用第75條定有明
    文。查，台北國際商業銀行股份有限公司（下稱台北國際商
    銀）經行政院金融監督管理委員會金管銀（六）字第095003
    46220號函核准，自民國95年11月3日起與建華商業銀行股份
    有限公司（下稱建華商銀）合併，台北國際商銀為消滅公司
    ，建華商銀為存續公司，合併後存續公司更名為永豐商業銀
    行股份有限公司（即被告），原台北國際商銀及建華商銀之
    權利義務關係由合併後存續並更名之被告依據前開公司法規
    定概括承受。又被告法定代理人原為甲○○，嗣變更由戊○
    ○擔任，並經被告於96年8月16日民事答辯狀聲明承受訴訟
    ，核與民事訴訟法第175條規定相符，應予准許，合先敘明
    。
乙、實體部分
一、原告主張：訴外人許張玉滿以其所有、建物門牌為臺北市中
    山區○○○路○段33巷 14號1、2、3、4樓及地下室之不動產
    （下稱系爭不動產），於79年6月25日為擔保自己對被告所
    負約定債務之清償，設定新台幣（下同）1,200萬元之第1順
    位最高限額抵押權（下稱系爭抵押權）予被告，另於79年7
    月3日為擔保自己及訴外人許有財對訴外人蔡偉典所負債務
    之清償，設定420萬元之第2順位普通抵押權予蔡偉典，均登
    記在案。然系爭不動產於81年2月12日經本院民事執行處以
    80年度民執壬字第7540號案執行拍賣，於扣除執行費及土地
    增值稅後所得價金共11,315,671元（下稱系爭價金），系爭
    價金均為享有系爭抵押權之被告所優先分配受償。又被告當
    時據以為債權證明之借據，乃訴外人盛大實業有限公司（下
    稱盛大公司）向被告借款所簽立之借據，此與被告所登記之
    最高限額抵押權約定以許張玉滿為債務人之範圍不合。是以
    盛大公司與被告間之債權債務關係要非被告於系爭不動產上
    設定之最高限額抵押權所擔保，被告對於系爭價金自不得執
    該借據而享有優先受償之權利。然本院民事執行處不察，竟
    使被告據以優先受償，致第2順位抵押權人蔡偉典受有少分
    配9,063,600元之損害。被告因優先受償而受有之利益，與
    蔡偉典因少分配拍賣價金所受之損害間既有因果關係，自成
    立不當得利，故蔡偉典可對被告依民法第179條之規定請求
    被告為不當得利之返還。而伊係蔡偉典之債權人，因蔡偉典
    怠於行使對被告之不當得利返還請求權，致伊與蔡偉典間之
    債權受有不能受清償之危險。且此不當得利返還請求權自被
    告於81年5月1日受領拍賣所得價金迄今已有14年餘，但蔡偉
    典從未行使權利，有時效完成之危險，自有保全之必要。從
    而，原告依民法第242條前段，第243條但書代位蔡偉典向被
    告依同法第179條及第182條第2項之規定請求被告返還不當
    得利所得，並聲明：被告應給付蔡偉典9,063,600元，及自
    81 年5月1日起至清償日止，按年利率5％計算之利息，並由
    原告代位受領。
二、被告則以下列情詞置辯：緣許張玉滿係擔任盛大公司向被告
    借款之連帶保證人，而許張玉滿將系爭不動產設定最高限額
    抵押權於被告時，於抵押權設定契約書其他特約事項中明載
    系爭抵押權所擔保者尚包括許張玉滿對於被告所負之保證債
    務。許張玉滿因擔任盛大公司向被告借款之連帶保證人所負
    之連帶保證債務，應為被告所有設定於系爭不動產上之最高
    限額抵押權效力所及，故被告對系爭不動產拍賣所得價金自
    有優先受償之權利，其受領拍賣價金於法有據，並無不當得
    利之情形。並聲明：原告之訴駁回。
三、兩造不爭執事項：
（一）許張玉滿以其所有之系爭不動產，於79年6月25日為擔保
      自己對被告所負約定債務之清償，設定1,200萬元之第1順
      位最高限額抵押權予被告，另於79年7月3日為擔保自己及
      許有財對蔡偉典所負債務之清償，設定420萬元之第2順位
      普通抵押權予蔡偉典，均登記在案。
（二）系爭不動產於81年2月12日經本院民事執行處以80年度民
      執壬字第7540號案執行拍賣，於扣除執行費及土地增值稅
      後所得價金共11,315,671元，該筆價金均為享有第1順位
      最高限額抵押權之被告所優先分配受償。
四、兩造之爭點及論述：
    本件原告主張代位蔡偉典向被告請求返還不當得利，被告則
    以其係依系爭抵押權而優先受償拍賣之價金，非無法律上之
    原因，而受有不當得利等語置辯，故本件應予審究之主要爭
    點厥為：(一)被告受領執行法院所發放之系爭價金，是否係無
    法律上之原因而受有利益，致原告得代位主張不當得利請求
    返還價金？(二)本件原告是否合於代位請求之要件？以下析述
    如后：
（一）關於被告受領執行法院所發放之系爭價金，是否係無法律
      上之原因而受有利益部分：
      按抵押權人，於債權已屆清償期。而未受清償者，得聲請
      法院，拍賣抵押物，就其賣得價金而受清償，民法第873
      條定有明文。次按，最高限額之抵押契約，係指所有人提
      供抵押物與債權人訂立在一定金額之限度內，擔保現在已
      發生及將來可能發生之債權之抵押權設定契約。此種抵押
      權所擔保之債權，除訂約時已發生之債權外，將來發生之
      債權，在約定限額之範圍內，亦為抵押權效力所及。經查
      ：
    1.許張玉滿於79年6月21日簽立保證書擔任盛大公司對被告
      所負債務之連帶保證人，又該保證書中明訂：「連帶保證
      人願保證凡盛大實業有限公司於現在及將來對貴行所負之
      借款、合會金、票據、保證、損害賠償及其他一切債務以
      新台幣貳仟萬元為限，保證人願與債務人連帶負全部給付
      責任。」（見本院卷第59頁），許張玉滿並於79年6月25
      日以系爭不動產為擔保上開連帶保證債務之清償，設定登
      記1,200萬元之第1順位最高限額抵押權予被告，此有拍賣
      抵押物裁定影本1紙及保證書影本1紙在卷可稽（見本院卷
      第56至57頁、第59頁），顯見被告取得系爭不動產之抵押
      權效力即包括上開保證債務之範圍。
    2.原告雖主張借款之債務人為盛大公司並非為許張玉滿，依
      據最高法院72年台上字第2432號判例意旨，被告對盛大公
      司之借款，不在抵押權擔保之範圍內，況許張玉滿為連帶
      保證人並非為連帶債務人，兩造之法律效果不同，被告自
      不得主張對許張玉滿之不動產分配受償云云。惟查：
    (1)按抵押權為不動產物權，非經登記，不生效力，抵押權人
      僅能依設定登記之內容行使權利，是抵押債務人究為何人
      ，應以設定登記之內容為準。最高法院72年台上字第2432
      號判例固有明文可參。依據前揭最高法院判例意旨，被告
      無論是否有將盛大公司登記為債務人，僅需將許張玉滿登
      記為債務人，自得因許張玉滿應負擔之保證債務行使抵押
      權。本院前以80年度拍字第1527號裁定，准許被告對許張
      玉滿請求拍賣抵押物之聲請，並無違誤，原告以被告對盛
      大公司之借款不在抵押權擔保範圍內，不得准許拍賣抵押
      物，顯係曲解前揭最高法院判例意旨之文義。
    (2)次按，數人負同一債務，明示對於債權人各負全部給付之
      責任者，為連帶債務。無前項之明示時，連帶債務之成立
      ，以法律有規定者為限。民法第272條定有明文。復按，
      保證債務之所謂連帶，係指保證人與主債務人負同一債務
      ，對於債權人各負全部給付之責任者而言，此就民法第27
      2條第1項規定連帶債務之文義參照觀之甚明，最高法院45
      年台上字第1426號判例意旨參照。查，許張玉滿既為盛大
      公司對被告所負借款債務之連帶保證人，則許張玉滿對上
      開借款所負之連帶債務，並為系爭抵押權效力所及。原告
      所稱連帶保證人與連帶債務人法律效果並非相同，並主張
      被告未能舉證許張玉滿為連帶債務人顯不知所云。盛大公
      司屆期未清償上開借款債務，被告自得拍賣系爭不動產以
      實現其對許張玉滿之債權。因此，被告聲請拍賣系爭不動
      產而優先受償係基於其對許張玉滿之保證債權，而與其對
      盛大公司之借款債權無關。原告主張系爭抵押權未擔保被
      告對盛大公司之債權，被告對於系爭不動產之拍賣所得價
      金自不得享有優先受償之權利，為不足採。
    3.本件被告聲請拍賣系爭不動產而優先受償系爭價金，係基
      於其與許張玉滿間設定最高限額抵押權之約定，再由於法
      律規定行使抵押權所致，故其優先受償系爭價金，於法有
      據，非無法律上原因。原告主張被告受償欠缺法律上原因
      ，即屬無據。
    4.綜上，被告受領執行法院所發放之系爭價金，係依法律行
      使抵押權之結果，並無不當得利，原告之主張，顯屬無據
      ，並不可採。
（二）關於原告是否合於代位請求之要件部分：
      按債務人怠於行使其權利時，債權人因保全債權，得以自
      己之名義，行使其權利。但專屬於債務人本身者，不在此
      限。民法第242條定有明文。次按，債權人得以自己名義
      代位行使者，為債務人之權利而非自己之權利，若債務人
      自己並無該項權利，債權人自無代位行使之可言。最高法
      院49年台上字第175號判例要旨可資參照。查，被告依拍
      賣抵押物裁定受領系爭價金，乃依法行使抵押權，其受有
      利益具有法律上原因，並非不當得利，至臻灼明。因此，
      蔡偉典對被告並無不當得利之返還請求權，依前揭判例，
      原告自不得代位蔡偉典向被告請求返還不得利。
五、綜上所述，因蔡偉典不得向被告請返還不當得利，原告即無
    代位蔡偉典向被告請求之權利。從而，原告訴請被告返還不
    當得利，核無理由，應予駁回。
六、因本件事證已臻明確，兩造其餘主張陳述及所提之證據，經
    本院斟酌後，認與判決結果不生影響，均毋庸再予論述，附
    此敘明。
七、訴訟費用之負擔：民事訴訟法第78條。
中　　華　　民　　國　　96　　年　　9 　　月　　10　　日
                  民事第四庭    法　官　黃柄縉
以上正本係照原本作成
如對本判決上訴，須於判決送達後20日內向本院提出上訴狀
中　　華　　民　　國　　96　　年　　9 　　月　　10　　日
                    　　　　　　書記官　楊湘雯
